臺灣高雄地方法院刑事判決　　　　　　　95年度易字第1399號
公　訴　人　臺灣高雄地方法院檢察署檢察官
被　　　告　戊○○
上列被告因詐欺案件，經檢察官聲請簡易判決處刑（95年度偵字
第5034號），本院認不應以簡易判決處刑，改以通常程序判決如
下：
    主  文
戊○○無罪。
    事  實
一、公訴意旨略以：被告戊○○明知其並無償債能力，亦無償債
    意願，竟隱瞞此等重要訊息，意圖為自己不法之所有，並基
    於詐欺之概括犯意，先於民國92年2 月間某日，向甲○○佯
    稱：需款急用，欲借款新台幣（下同）1 萬元云云，致使甲○○陷於錯誤，在高雄市○○街88號友人住處，如數出借款
    項，戊○○再承前詐欺犯意，顯無意代甲○○繳付健保費及
    交通罰款，利用甲○○於92年3 、4 月間，在高雄縣鳥松鄉
    長庚醫院住院期間，誆稱：願代繳健保費云云，甲○○又陷
    於錯誤，於上開醫院內，交付健保費3,400 元予戊○○，復
    於戊○○出院後，再向甲○○詐稱：願代為繳交停車費罰款
    600 元云云，使甲○○陷於錯誤，在高雄市東帝士85大樓第
    32樓辦公室內，交付停車費罰款600 元予戊○○，戊○○則
    於取得上開款項後，全數侵吞入己，供己花用。嗣經高雄縣
    水泥公會向甲○○催討健保費，始查知上情，因認被告所為
    涉犯刑法第339 條第1 項之詐欺罪嫌。
二、按犯罪事實應依證據認定之，無證據不得認定犯罪事實；不
    能證明被告犯罪者，應諭知無罪之判決，刑事訴訟法第154
    條第2 項、第301 條第1 項分別定有明文。又告訴人之告訴
    ，係以使被告受刑事訴追為目的，是其陳述是否與事實相符
    ，仍應調查其他證據以資審認，最高法院51台上字第1300號
    著有判例意旨可資參照。次按刑法第339 條詐欺罪之成立，
    以意圖為自己或第三人不法所有，以詐術使人將本人或第三
    人之物交付或行為人因而得財產上之不法利益為要件，如行
    為人並未施用詐術，或其所用方法不能認係詐術，亦不致使
    人陷於錯誤，即均與該條之構成要件有間，最高法院46年臺
    上字第260 號判例意旨參照。而告訴人主觀上有無陷於錯誤
    ，應自其處分財產之動機、目的等客觀事實判斷之，如告訴
    人交付財物並非因被告之詐術行為，而係基於朋友間之信賴
    關係，其於主觀上乃有機會充分判斷抉擇是否借款，亦會斟
    酌被告之經濟能力及信用風險，自尚不得因被告於債之關係
    成立後，未依債之本旨履行債務，即認被告於債之關係發生
    時自始即具有不法所有意圖，亦不得逕推定被告原有詐欺之
    犯意，蓋未依債務本旨履行給付之情形，在一般社會經驗而
    言，原因非一，因嗣後經濟狀況未有改善，或因金錢調度週
    轉不靈，皆有可能，非必出於自始無意清償之詐欺犯罪，故
    苟無證據證明被告於借錢之初，自始即具有不法所有意圖，
    縱使事後惡意違約或不為履行，仍僅係民事上債務不履行之
    範疇，而難遽以詐欺取財罪相繩。
三、公訴人認被告涉嫌上開詐欺取財犯行，無非係以證人即告訴
    人甲○○、證人乙○○之證述，暨被告迄未還款等情為其論
    罪之依據。訊據被告固坦承曾於上開時間向告訴人借款1 萬
    元未還之事實，惟堅詞否認有何詐欺犯行，辯稱：伊因從事
    電腦傳銷工作，欲至台塑公司辦展覽，須要印海報傳單，始
    會向被告借款1 萬元，嗣係因台塑公司的案子沒有賺到錢，
    才未還錢。另伊根本未向告訴人收取健保費及交通罰款等語
    。經查：
  (一)被告曾於92年3 月間向告訴人借款1 萬元之事實，除據其自
    承不諱外，核與證人即告訴人甲○○證稱：92年3 月間被告
    說要至台塑公司從事電腦傳銷工作，需支付前置作業費用向
    我借款，我在高雄市○○街88號朋友住處交付1 萬元給他，
    嗣他未依約還款等語相符（見他字卷第17頁），固堪採信。
    惟被告抗辯係因從事電腦傳銷工作，欠缺資金，始向告訴人
    借款等情，業據證人丙○○到庭證稱：我知道在91年底時，
    告訴人與被告在推辦寬頻送電腦的案子，當時我有聽說被告
    要去台塑公司仁武廠辦展覽，並委託我作1 張DM，內容要廣
    告辦寬頻產品的特色，吸引人家來辦寬頻，該時我有向他收
    款1 千元等語（見本院簡字卷第39頁），足認被告所辯其該
    時正從事電腦傳銷工作應為實在，另由其曾出資委託證人丙○○製作展覽之DM，亦顯見其辦理傳銷工作，確有相關作業
    費用支出。被告因此向告訴人借款，已難認有何意圖為自己
    不法所有可言。況據證人丙○○所言，被告與告訴人既有合
    作進行辦寬頻送電腦的案子，顯見相互間應有相當程度之信
    任。告訴人自係考量諸多原因後，基於朋友間之信賴關係而
    願借款予被告；惟任何貸款本均有無法回收款項之風險存在
    ，朋友之間本因經濟狀況不佳方會對外舉債，所持理由亦在
    所多有，其原因終究係因金錢週轉不靈，告訴人出借款項時
    年約45歲，顯具相當社會閱歷（參見本院簡字卷第37頁告訴
    人年籍），對此本應有所認知，縱不論被告是否確以需款支
    付電腦傳銷前置費用為由向告訴人借款，告訴人主觀上既係
    著眼於朋友關係，且經過充分斟酌後，方願借款予被告，亦
    難認被告以前述事由借款，有何施用詐術或致告訴人陷於錯
    誤之處。
  (二)告訴人曾委託被告代為繳交積欠之健保費用等情，固據告訴
    人到庭證稱：92年3 、4 月間，我在高雄長庚醫院住院，因
    之前有積欠投保在高雄縣泥水公會的健保費用，健保局向我
    催討，我才在醫院拿3400元給被告，委託其代為繳交該筆費
    用等語明確（見本院簡字卷第19頁、40頁），核與證人即告
    訴人女友乙○○到庭證述，我與甲○○確有在長庚醫院交付
    3400元予被告等語（見本院簡字卷第40頁）大致相符，惟經
    本院向高雄縣泥水職業工會函詢告訴人積欠健保費之情，據
    稱：告訴人早於88年8 月16日即辦理退會，故在91、92年間
    並無在該會欠繳健保費等語，有該工會95年7 月28日高縣泥
    工字第44 6號函文1 紙在卷可參（見本院簡字卷第60頁），
    足認告訴人所稱積欠高雄縣泥水工會健保費等語，暨證人乙○○附和告訴人說詞所為證言，均與事實不符。嗣本院改向
    中央健康保險局南區分局調取告訴人91、92年間欠費紀錄，
    告訴人曾於91年12月份欠繳2416元健保費，雖有該分局95年
    8 月10日健保南承2 字第950024531 號函文1 紙存卷可稽（
    見本院簡字卷第63頁），惟該筆欠繳費用2416元，亦與告訴
    人及證人乙○○前述係交付3400元委託被告代繳健保費等情
    有所出入，告訴人前開指述內容既與事實不盡相符，自難遽
    認被告有收取告訴人交付3400元之情。
  (三)告訴人曾交付停車罰款600 元委託被告代為繳納之情，固據
    告訴人到庭證稱：證人乙○○所有車牌號碼3K-5811 號自小
    客車，因為在高雄市停車，未按時繳交停車費遭罰款600 元
    ，而乙○○平時人在嘉義，不方便繳款，故我與乙○○在高
    雄市85大樓32樓之辦公室內將600 元交給被告，委託其代為
    繳納罰款等語明確（見偵1 卷第16頁、本院簡字卷第42頁）
    ，惟因證人乙○○到庭證稱：甲○○於94年3 、4 月間因心
    臟腫大，至高雄長庚醫院就醫，被告於甲○○住院期間到院
    探視，因為我的自小客車停車違規曾遭罰款600 元，故於該
    日曾在醫院交付600 元給被告，委託其代為繳納罰款等語（
    見本院簡字卷第39頁），經核上開證人之證言，告訴人究係
    在何處交付600 元予被告，委託其代為繳納罰款，證人相互
    所述已見不符。另證人乙○○所有之3K -5811號自小客車，
    曾於92年4 月10日在高雄市○○路○○道路收費停車處所停
    車後，未依規定繳交停車費致遭罰款600 元，雖有高雄市政
    府交通局95年8 月21日高市交停字第09 50 030046號函文、
    該局舉發違反道路交通管理事件通知單各1 紙在卷可參（見
    本院簡字卷第66頁、67頁）。然因該舉發違反道路交通管理
    事件通知單記載繳交罰款期限係92年6 月20日，惟該罰款則
    係於繳款期限屆止前之92年6 月18日，自嘉義福全郵局以郵
    政劃撥方式繳納完畢等情，有交通部公路總局嘉義區監理所
    96年2 月2 日嘉監裁字第096010 1463 號函文1 紙在卷可參
    （見本院卷第57頁），因被告根本否認曾受告訴人委託繳納
    罰款，上開罰款自非被告所繳納。由上開罰款係自嘉義地區
    郵局匯款繳納等情研判，繳納罰款者應係平時居於嘉義之車
    主乙○○或其指示之人為合理。然因告訴人既已委託被告繳
    納罰款在先，理應信任被告會遵其指示按時繳款，故在被告
    未按時繳款，致嗣後遭監理單位依法裁罰而收受裁罰書之前
    ，告訴人尚無由查知被告不欲繳款，並提前於繳款期限前之
    92年6 月18日另囑咐乙○○自行繳款之理。此與常情不符之
    點，亦令人對於告訴人是否曾委託被告繳納罰款一節更生疑
    義。准此，被告是否曾收取告訴人委其繳納罰款之600 元，
    既有前述告訴人及證人乙○○先後所述不一，暨證人乙○○
    嗣後自行繳納罰款違背常情等節，依罪疑為輕之原則，難認
    被告涉有向告訴人詐騙停車費罰款600 元之犯行。
四、綜上所述，本案堪認公訴人認被告涉犯詐欺罪嫌，所憑證據
    ，未達通常一般人均不致有所懷疑，而得以確信其為真實之
    程度。此外，本件復查無其他積極證據足認被告有何公訴人
    所指之犯行，揆諸首揭法條及判例意旨說明，自不能證明被
    告犯罪，應為無罪之諭知，以昭審慎。
據上論斷，應依刑事訴訟法第452 條、第301 條第1 項前段，判
決如主文。
本案經檢察官丁○○到庭執行職務。
中　　華　　民　　國　　96　　年　　4 　　月　　26　　日
                  刑事第十二庭  審判長法　官  施柏宏
                                      法  官  林書慧
                                      法  官  黃宗揚
以上正本證明與原本無異。
如不服本判決，應於收受送達後10日內向本院提出上訴書狀。
中　　華　　民　　國　　96　　年　　4 　　月　　26　　日
　　　　　　　　　　　　　　　　      書記官  王壹理
